【裁判字號】    97,上訴,1918
【裁判日期】    980203
【裁判案由】    偽造文書等
【裁判全文】
臺灣高等法院高雄分院刑事判決        97年度上訴字第1918號
上  訴  人  臺灣高雄地方法院檢察署檢察官
被      告  甲○○
被      告  乙○○
上列上訴人因被告等偽造文書等案件，不服臺灣高雄地方法院95
年度訴字第4637號中華民國97年10月31日第一審判決（起訴案號
：臺灣高雄地方法院檢察署95年度偵字第28249 號），提起上訴
，本院判決如下：
    主  文
原判決撤銷，發回臺灣高雄地方法院。
    理  由
一、公訴意旨略以：被告甲○○、乙○○係高雄市新興區○○○
    路98號金嘉莊開發股份有限公司（下稱金嘉莊公司）之實際
    負責人，竟共同基於偽造私文書、行使偽造私文書及公務員
    登載不實之犯意連絡，未經郭金發、陳堅營、楊哲仁、黃開
    振等人之同意，為下列行為：（一）於民國81年9 月30日，
    金嘉莊公司之發起人會議、董事會議，將郭金發列名為金嘉
    莊公司之董事，並盜刻「郭金發」印章，交付予不知情之全
    統會計師聯合事務所（下稱全統會計），並委託全統會計制
    作金嘉莊公司設立登記申請書及公司章程後，偽造郭金發之
    印文於上開文件上，持之向經濟部商業司提出登記申請。（
    二）於81年11月14日股東臨時會議事錄、83年1 月5 日董事
    會議事錄，謊稱郭金發出席上開會議，並通過當日開會決議
    事項後，分別於81年11月18日及83年1 月20日，委託全統會
    計制作金嘉莊公司變更登記申請書，並各於其上偽造郭金發
    之印文，持之向經濟部商業司提出變更登記之申請。（三）
    於83年1 月5 日（起訴書誤載為85年1 月5 日，經公訴檢察
    官更正為83年1 月5 日），偽造股東名簿，佯稱郭金發、陳
    堅營（起訴書誤載為陳堅業）、楊哲仁及黃開振分別出資新
    臺幣（下同）82萬5000元、150 萬元、150 萬元、100 萬元
    ，擁有金嘉莊公司股數82萬5000股、150 萬股、150 萬股、
    100 萬股後，委託全統會計制作金嘉莊公司制作股東名冊，
    持向經濟部辦理登記。（四）於85年1 月5 日股東臨時會議
    事錄及董事會議事錄，謊稱郭金發、陳堅營（起訴書誤載為
    陳堅業）、楊哲仁及黃開振等人均出席股東會議、郭金發另
    出席董事會議後，委託全統會計制作金嘉莊公司變更登記申
    請書，並偽造郭金發之印文於其上，足生損害於陳堅營、楊
    哲仁、黃開振、郭金發等人及經濟部商業司對公司管理之正
    確性，迄於94年11月10日郭金發接獲財政部高雄國稅局新興
    稽徵所核定之營業稅稅額繳款書，始悉上情，因認被告甲○
    ○、乙○○均涉有刑法第217 條第1 項偽造印章、同法第21
    0 條偽造私文書、同法第216 條、第210 條行使偽造私文書
    及同法第214 條使公務員登載不實之偽造文書罪嫌云云。
二、原審以本件檢察官起訴被告甲○○、乙○○因涉犯偽造文書
    等罪，而本案被告2人行為時之刑法第217 條第1 項、第210
    條、第216 條、第214 條規定，其中法定刑最重之刑法第21
    6 條、第210 條行使偽造私文書罪之最重本刑為有期徒刑5
    年，且依修正前刑法第80條第1 項第2 款規定，其追訴權時
    效期間為10年（按修正前刑法第80條第1 項第2 款規定：「
    犯最重本刑為3 年以上10年未滿有期徒刑之罪者，10年。」
    ，而修正後刑法第80條第1 項第2 款規定：「犯最重本刑為
    3 年以上10年未滿有期徒刑之罪者，20年。」，經比較結果
    ，修正後刑法並非較有利於行為人，依刑法第2 條第1 項前
    段規定，應依修正前刑法，定其追訴權時效）。又公訴意旨
    認被告2 人基於行使偽造私文書之概括犯意，而連續為上開
    犯行，依修正前刑法第80條第2 項規定，其追訴權時效應自
    其行為終了之日起算。則依起訴書所載被告2 人多次偽造文
    書，其最後偽造之文書為85年1 月5 日之股東臨時會議事錄
    、董事會議事錄及金嘉莊公司變更登記申請書，故被告2 人
    連續偽造文書之行為，其行為終了之日應為85年1 月5 日，
    而應自該時起算追訴權時效，是以其追訴權因不行使而於95
    年1 月4 日即已消滅。告訴人陳堅營、楊哲仁、黃開振、郭
    金發、曾茂松（後撤回告訴）迄95年1 月5 日始提出告訴，
    經檢察官於同年11月14日提起公訴，並於同年12月28日繫屬
    本院，本件追訴權既於95年1 月4 日即已消滅，因而諭知免
    訴之判決，固非無見。
三、經查：
  (一)按刑法施行法第8 條之1 規定：「於中華民國94年1 月7 日
    刑法修正施行前，其追訴權或行刑權時效已進行而未完成者
    ，比較修正前後之條文，適用最有利於行為人之規定」，揆
    其立法理由，乃現行刑法總則篇時效章關於追訴權時效及行
    刑權時效之規定，如經修正，將發生新舊法律變更之適用問
    題，為杜爭議及維護行為人、受刑人之利益，而採從輕原則
    ，爰增設比較修正條文前後結果，適用最有利於行為人之規
    定。
  (二)次按被告行為後，刑法第80條關於追訴權時效期間之規定，
    業已於94年2月2日修正公布，並於95年7月1日施行。現行刑
    法第2條第1項規定：「行為後法律有變更者，適用行為時之
    法律。但行為後之法律有利於行為人者，適用最有利於行為
    人之法律」，因追訴權時效期間之長、短，關係行為人是否
    受到刑事追訴或處罰，而追訴時效完成者，依刑事訴訟法第
    302條第2款規定應諭知免訴判決，而免訴判決為實體判決，
    因此關於追訴時效期間之修正，應屬實體刑罰法律變更，而
    有刑法第2條第1項規定之適用。又查修正前刑法第80條規定
    ：「追訴權，因左列期間內不行使而消滅：一、死刑、無期
    徒刑或10 年以上有期徒刑者，20年。二、3年以上10年未滿
    有期徒刑者，10 年。三、1年以上3年未滿有期徒刑者，5年
    。四、1 年未滿有期徒刑罪者，3年。五、拘役或罰金者，1
    年。前項期間自犯罪成立之日起算。但犯罪行為有連續或繼
    續之狀態者，自行為終了之日起算」；而修正後刑法第80條
    則規定：「追訴權，因下列期間內未起訴而消滅：一、犯最
    重本刑為死刑、無期徒刑或10年以上有期徒刑之罪者，30年
    。二、犯最重本刑為3 年以上10年未滿有期徒刑之罪者，20
    年。三、犯最重本刑為1年以上3年未滿有期徒刑之罪者，10
    年。四、犯最重本刑為1 年未滿有期徒刑、拘役或罰金之罪
    者，5 年。前項期間自犯罪成立之日起算。但犯罪行為有繼
    續之狀態者，自行為終了之日起算」。本件被告甲○○、乙
    ○○被訴刑法第217 條第1項偽造印章、第210條偽造私文書
    、第216條行使偽造私文書、第214條使公務員登載不實之偽
    造文書等罪嫌。因修正後法律均已將追訴權時效之期間延長
    ，茲經比較新舊法之結果，自以修正前刑法上開規定，對於
    被告有利，依刑法第2條第1項規定，本件關於追訴權時效之
    相關規定，自應適用被告行為時之修正前刑法規定論斷，合
    先說明。
  (三)原審雖以：(1)本案被告2 人行為時之刑法第217 條第1 項、
    第210 條、第216 條、第214 條規定，其中法定刑最重之刑
    法第216 條、第210 條行使偽造私文書罪之最重本刑為有期
    徒刑5 年，且依修正前刑法第80條第1 項第2 款規定，其追
    訴權時效期間為10年。又被告2 人基於行使偽造私文書之概
    括犯意，而連續為上開犯行，依修正前刑法第80條第2 項規
    定，其追訴權時效應自其行為終了之日起算，即被告2 人最
    後偽造之文書為85年1 月5 日之股東臨時會議事錄、董事會
    議事錄及金嘉莊公司變更登記申請書，故被告2 人連續偽造
    文書之行為，其行為終了之日應為85年1 月5 日，而應自該
    時起算追訴權時效，是以其追訴權因不行使而於95年1 月4
    日即已消滅。告訴人陳堅營、楊哲仁、黃開振、郭金發、曾
    茂松（後撤回告訴）迄95年1 月5 日始提出告訴，則本件追
    訴權既於95年1 月4 日即已消滅，自應諭知免訴之判決。(2)
    又檢察官另以被告2 人連續偽造文書犯行之最後偽造行為係
    於85年1 月5 日，但被告2 人向經濟部商業司行使該偽造文
    書之日係85年1 月16日，故本件之追訴權時效應自85年1 月
    16 日 起算，至告訴人郭金發等人於95年1 月5 日提出告訴
    而開始偵查，其追訴權時效應未完成等語，惟起訴書所載被
    告2 人之犯罪事實中，並無記載被告2 人於85年1 月16日行
    使上開偽造私文書之部分，則本案被告2 人行使上開行使偽
    造私文書之部分，必須該行使偽造私文書之部分與本案已起
    訴之部分，均屬有罪，且屬於單一刑罰權之範圍，而具有單
    一性案件犯罪事實之審判不可分關係者，始得以其最後行使
    偽造文書之日即85年1 月16日，作為本案被告2 人所為連續
    偽造文書罪之追訴權時效之起算日；若起訴之事實如不能經
    法院為有罪判決，而為免訴或不受理諭知者，即與未經起訴
    之犯罪事實無單一性不可分關係可言，則本案追訴權時效即
    無從自85年1 月16日起算。然按刑事訴訟法第264 條第2 項
    關於起訴書程式之規定，旨在界定起訴之對象，亦即審判之
    客體，並兼顧被告行使防禦權之範圍，其中屬於絕對必要記
    載事項之犯罪事實，係指犯罪構成要件之具體事實。苟起訴
    書所記載之犯罪事實與其他犯罪不致相混，足以表明其起訴
    之範圍者，即使記載未詳或有誤認，事實審法院亦應依職權
    加以認定，不得以其內容簡略或記載不詳，而任置檢察官起
    訴之犯罪事實於不顧（最高法院93年台上字第4638號判決意
    旨參照）。本件起訴書之犯罪事實欄（四）既已敘明被告甲
    ○○、乙○○於85年1 月5 日偽造股東臨時會議事錄及董事
    會議事錄外，並於該事實欄中敘及前開偽造行為後，委託全
    統會計制作金嘉莊公司變更申請書，並偽造郭金發之印文於
    其上，足生損害於陳堅營、楊哲仁、黃開振、郭金發等人及
    經濟部商業司對公司管理之正確性等語。復經原審法院詢問
    到庭檢察官意見，檢察官於原審審理中亦答稱：「本件連續
    犯之行為最後之文書是製作於85年1 月5 日，但實際上向經
    濟部商業司提出股東臨時會議事錄而申請變更登記之時間則
    最早是在85年1 月6 日 (檢方向經濟部函調回復之卷宗第97
    頁)， 則本件有關連續犯一罪之時間，既仍在追訴權行使之
    最後一日，即95年1 月5 日，依法向地檢署提出告訴，追訴
    權時效應未完成。另外，依經濟部經85商100865號函 (見上
    該經濟部函覆之卷宗第100 頁)上 所載意旨觀察，應該是金
    嘉莊公司於85年1 月16日向經濟部商業司提出本件改選董監
    事之變更登記聲請。」（見原審訴字第4637號卷(二)第57頁）
    ，即已明確說明起訴之範圍及所涉嫌之法條。依上開說明，
    此部分不論是否應為有罪或無罪，均應認為檢察官已就被告
    甲○○、乙○○涉犯偽造私文書、行使偽造私文書罪嫌提起
    公訴，況偽造私文書進而行使，為實質上一罪，其行罰權單
    一，審判上為一不可分之單一訴訟客體，法院應就全部事實
    予以審判。原審認因起訴書所載被告2 人之犯罪事實中，並
    無記載被告2 人於85年1 月16日行使上開偽造私文書部分，
    則本案追訴權時效即無從自85年1 月16日起算，尚有誤會。
  (四)綜上所述，本件被告甲○○、乙○○所犯之行使偽造私文書
    等罪追訴權時效尚未完成，法院仍應為實體之判決。原審未
    為詳察，遽為本件免訴之判決，尚有未恰。檢察官上訴意旨
    ，執此指摘原判決不當，為有理由，應由本院將原判決撤銷
    ，發回原審法院另為適當之審理，並不經言詞辯論為之。
據上論結，應依刑事訴訟法第369 條第1 項但書、第372 條，判
決如主文。
中    華    民    國    98    年    2     月    3    日
                  刑事第三庭    審判長法  官  周賢銳
                                      法  官  施柏宏
                                      法  官  黃憲文
以上正本證明與原本無異。
如不服本判決應於收受本判決後10日內向本院提出上訴書狀，其
未敘述上訴理由者，並得於提起上訴後10日內向本院補提理由書
狀（均須按他造當事人之人數附繕本）「切勿逕送上級法院」。
中    華    民    國    98    年    2     月    3    日
                                      書記官  施耀程


司法院資訊處製作；財團法人民間司法改革基金會備份。
